臺灣高雄地方法院刑事判決　　　　　　　 96年度訴字第947號
公　訴　人　臺灣高雄地方法院檢察署檢察官
被　　　告　乙○○
選任辯護人　葉銘進律師
上列被告因偽造文書等案件，經檢察官提起公訴（95年度偵字第
28211 號），本院改依簡式審判程序判決如下：
    主  文
乙○○連續犯行使偽造私文書罪，處有期徒刑肆月，如易科罰金
，以銀元佰元（即新臺幣玖佰元）折算壹日。扣案如附表2 至
8所示偽造之「甲○○」署押，均沒收。
    事  實
一、乙○○與甲○○前係安峰鋼鐵股份有限公司之同事，乙○○
    因經濟狀況不佳，竟基於意圖為自己不法所有之概括犯意，
    自民國92年8 月間起，連續以其急需用錢為由，利用甲○○
    患有輕度失智症之精神障礙，要求甲○○以自己名義辦理信
    用卡及貸款，供乙○○使用，甲○○因智慮薄弱而陷於錯誤
    ，遂向附表1 所示之金融機構申辦現金卡、信用卡、貸款後
    ，將現金卡、信用卡、貸款交由乙○○使用。乙○○復承上
    開為自己不法所有之犯意及行使偽造私文書之概括犯意，自
    93年8 月間起至94年11月間止，未經甲○○之同意，持甲○
    ○所有之國民身分證、國民健康保險卡等證明文件，偽以甲
    ○○名義填寫附表2 至8 所示之台新銀行等6 家金融機構之
    信用卡、現金卡、代償申請書，並在申請書上之申請人簽名
    處偽造「甲○○」之署押（詳如附表2 至8） ，嗣持以向台
    新銀行等6 家金融機構申請而行使之，該等金融機構誤以為
    甲○○本人申請而陷於錯誤，予以核發如附表2 至8 所示之
    信用卡或現金卡或核准貸款，足以生損害於甲○○及該等金
    融機構對客戶信用資料管理之正確性；乙○○取得該等金融
    機構核發之信用卡、現金卡後，復承上開行使偽造私文書之
    概括犯意，於部分信用卡之背面簽名處，偽造「甲○○」之
    署押1 枚而偽造私文書，並自93年8 月間起開卡後至95 年5
    月間止，或多次冒用甲○○之名義刷卡消費，於簽帳單商店
    存根聯上（一式二聯，僅有商店存根聯有簽名）偽造甲○○
    之署名後，交予特約商店行使之，致特約商店店員誤認係甲
    ○○本人消費而陷於錯誤，交付所出售之貨物或同意乙○○
    結清娛樂消費款項；或持上開信用卡、現金卡分別於各銀行
    之自動櫃員機，預借現金，使得上開自動付款設備誤認係甲
    ○○本人本人或其代理人，而給付預借之現金，足以生損害
    於甲○○及發卡銀行之利益。嗣因甲○○接獲銀行催繳通知
    ，查覺有異，始悉上情。
二、案經臺灣高雄地方法院檢察署檢察官偵查起訴。
    理  由
一、本件被告乙○○所犯為死刑、無期徒刑、最輕本刑為3 年以
    上有期徒刑以外之罪，其於準備程序進行中，就被訴事實為
    有罪之陳述，經受命法官告知簡式審判程序之旨，並聽取當
    事人之意見後，本院合議庭裁定由受命法官獨任進行簡式審
    判程序，合先敘明。
二、上揭事實，業據被告於本院審理時坦承不諱，核與告訴人甲
    ○○指述相符，並有高雄市立小港醫院診斷證明、身心障礙
    手冊影本、台新銀行幸福加值金卡VISA卡、台灣加油卡VISA
    卡申請書、晶片現金卡轉換申請書、易貸金卡易貸專案申請
    書、聯邦銀行VISA白金卡、VISA普卡申請書、玉山銀行兄弟
    聯名卡申請書、萬泰銀行信用卡申請書各1 份、台新銀行信
    用卡帳單2 份、台新銀行繳款通知單1 份、聯邦銀行持卡人
    刷卡明細2 份、國泰世華銀行信用卡消費明細單1份、荷蘭
    銀行信用卡消費明細單1 份、萬泰銀行信用卡消費明細單1
    份附卷可資佐證。被告自白與事實相符，足堪採信，事證明
    確，應依法論科。
三、新舊法比較：
(一)、連續犯部分：被告行為後，刑法第56條連續犯之規定，業於
    94年1 月7 日修正公佈刪除，並於95年7 月1 日施行，則被
    告之犯行，因行為後新法業已刪除連續犯之規定，此刪除雖
    非犯罪構成要件之變更，但顯已影響行為人刑罰之法律效果
    ，自屬法律有變更，依新法第2 條第1 項規定，比較新、舊
    法結果，仍應適用較有利於被告之行為時法律即舊法論以連
    續犯（最高法院95年第8 次刑事庭會議決議參照）。
(二)、牽連犯部分：刑法修正之後，原屬牽連犯之數個犯罪行為，
    依新法應數罪併罰，比較修正前之規定，可依裁判上一罪論
    處，顯然罪刑之處罰內容發生變動，按刑法第2 條之法律，
    係指刑罰所依存的整體法律狀態，故法律有變更應指足以影
    響行為的可罰性與法律效果的法令，因修正而有所變更而言
    ，此部份之修正，自屬法律變更，應為新舊法之比較，經新
    舊法比較之結果，以舊法較有利於行為人，應依修正前刑法
    第55條，從一重處斷。
(三)、易科罰金部分：被告於犯罪時之刑法第41條第1 項前段規定
    ：「犯最重本刑為5 年以下有期徒刑以下之刑之罪，而受6
    個月以下有期徒刑或拘役之宣告，因身體、教育、職業、家
    庭之關係或其他正當事由，執行顯有困難者，得以1 元以上
    3 元以下折算一日，易科罰金。」又被告行為時之易科罰金
    折算標準，修正前罰金罰鍰提高標準條例第2 條前段（現已
    刪除）規定，就其原定數額提高為100 倍折算1 日，則本件
    受刑人行為時之易科罰金折算標準，應以銀元300 元折算1
    日，經折算為新臺幣後，應以新臺幣900 元折算為1 日。惟
    95年7 月1 日修正公佈施行之刑法第41條第1 項前段則規定
    ：「犯最重本刑為5 年以下有期徒刑以下之刑之罪，而受6
    個月以下有期徒刑或拘役之宣告者，得以新臺幣1000元、20
    00元或3000元折算1 日，易科罰金。」比較修正前後之易科
    罰金折算標準，以95年7 月1 日修正公佈施行前之規定，較
    有利於受刑人，則應依刑法第2 條第1 項前段，適用修正前
    刑法第41條第1 項前段規定，定其折算標準。
四、按信用卡不僅係消費工具，其本身亦具有一定財產價值，而
    得為詐欺取財罪之客體；而在信用卡背面簽名欄簽名，自形
    式上整體觀察，即足以知悉係表示信用卡之簽名者於信用卡
    有效期限內有權使用該信用卡之辨識及證明，並非依習慣或
    特約表示一定用意之證明，性質上係屬刑法第210 條之私文
    書（最高法院93年度台上字第3419號、94年度台上字第2375
    號判決意旨），是若行為人在信用卡背面偽造他人之簽名，
    應非單純之偽造署押，而屬偽造私文書之行為；又按依信用
    卡交易之過程，係持卡人向特約商店提示信用卡，由持卡人
    在簽帳單上簽名，確認交易之標的及金額，再由特約商店核
    對該信用卡之有效性及持卡人之身分同一性無訛後，特約商
    店即將該簽帳單送交聯合信用卡處理中心請款轉知發卡機構
    撥款，故簽帳單具有持卡人與特約商店之交易契約書之性質
    ，並具有持卡人經由聯合信用卡處理中心請求發卡機構撥款
    之請求書或指示文件之性質，且在信用卡簽帳單上偽簽姓名
    ，單從形式上觀察，即足以知悉其表示已收受特約商店所交
    付之交易標的物，含有收據之性質，故行為人冒用他人名義
    於信用卡簽帳單上簽名，應構成刑法第210 條之偽造私文書
    罪，而行為人在偽造簽帳單之後，持向特約商店行使，自屬
    行使偽造私文書之行為。是核被告乙○○附表1 所為，係犯
    刑法第339 條第1 項、第2 項之詐欺取財、得利罪；附表編
    號2 至8 部分係犯刑法第216 條、第210 條之行使偽造私文
    書罪（行使偽造之申請書、行使信用卡背面偽造之簽名、行
    使偽造之簽帳單部分）、刑法第339 條第1 項之詐欺取財罪
    【假冒他人名義獲准核卡、持信用刷卡購物）、刑法第339
    條第2 項之詐欺得利罪（持信用卡正刷卡取得服務部分，此
    部分犯行於犯罪事實已載明，僅起訴法條漏引而已。）、刑
    法第339 條之2 第1 項之以不正方式由自動付款設備取得他
    人之物罪（持信用卡預借現金部分）。被告於信用卡申請書
    、信用卡背面及簽帳單簽名欄偽造署名之行為，係偽造私文
    書之階段行為，而上開偽造私文書之低度行為，復為行使之
    高度行為所吸收，均不另論罪。另被告先後多次行使偽造私
    文書、詐欺取財、詐欺得利、以不正方法由自動付款設備取
    得他人之物之行為，分別係時間緊接，手法相同，觸犯構成
    要件同一之罪名，顯均係基於概括犯意反覆為之，應依廢止
    前刑法第56條之規定論以一罪，並均加重其刑。被告所犯上
    開連續行使偽造私文書罪、連續詐欺取財罪、連續詐欺得利
    及連續以不正方法由自動付款設備取得他人之物罪間，具有
    方法、目的之牽連關係，應依修正前刑法第55條之規定，從
    一重論以連續行使偽造私文書罪處斷。爰審酌被告利用告訴
    人輕度失智之精神障礙，施用詐術，致告訴人無償辦理貸款
    、現金卡、信用卡供被告使用，復冒用他人名義申辦信用卡
    後，復持以使用詐得財物及預借現金，破壞我國信用卡制度
    之運作，危害交易秩序，期間長約2 年餘，危害情節不輕，
    然念其犯罪後坦供全部犯行，態度尚可等一切情狀，量處如
    主文所示之刑，並依修正前刑法第41條第1 項前段之規定諭
    知易科罰金之折算標準。
五、末按沒收係屬從刑，而從刑附屬於主刑，應依主刑所適用之
    法律（最高法院95年5 月23日第8 次刑事庭會議決議參照）
    ；又行為人用以詐欺取財之偽造、變造等申請書，既已交付
    予銀行收受，則該物非屬行為人所有，除偽造書類上偽造之
    「甲○○」署名，應依刑法第219 條予以沒收外，依同法第
    38條第3 項之規定，即不得再對各該書類諭知沒收（最高法
    院著有43年台上字第747 號判例意旨參照）。附表2 至8 所
    示申請書之正卡申請人簽名欄、部分信用卡背面持有人簽名
    欄偽造「甲○○」之署名、簽帳單商店存根聯（因部分簽帳
    單已無法調閱，且依當時之刷卡消費簽帳單之形式，多半係
    一式二聯，僅有商店存根聯有偽造之簽名，故本判決將未能
    調閱之簽帳單均以此為標準）上偽造「甲○○」署名，不問
    屬於犯人與否，均應依刑法第219 條之規定予以沒收。被告
    冒名申請如附表所示之信用卡，因約定屬發卡銀行所有，非
    被告所有之物；另附表所示簽帳單之商店存根聯，因已交付
    特約商店服務人員收執，亦非被告所有，本院均不予宣告沒
    收；至如各該附表所示簽帳單之顧客存根聯，因實際消費時
    點詎今已多年，時隔甚久，衡情被告鮮有妥為留存之可能，
    自應認俱已滅失，本院亦無庸為沒收之諭知。
據上論斷，應依刑事訴訟法第273 條之1 條第1 項、第299 條第
1 項，刑法第2 條第1 項前段、第216 條、第210 條、第339 條
第1 項、第2 項、第339 條之2 第1 項、第219 條、修正前刑法
第55條後段、第56條（現已刪除）、第41條第1 項前段，修正前
罰金罰鍰提高標準條例第2 條（現已刪除），刑法施行法第1 條
之1 ，逕以簡易判決處如主文所示之刑。
本案經檢察官丙○○到庭執行職務
中　　華　　民　　國　　96　　年　　7 　　月　　11　　日
                  高雄簡易庭    法　官  陳宛榆
以上正本，係照原本作成，證明與原本無異。
                                書記官  劉甄庭
中　　華　　民　　國　　96　　年　　7 　　月　　13　　日
附錄本判決論罪之法條：
中華民國刑法第210條
（偽造變造私文書罪）
偽造、變造私文書，足以生損害於公眾或他人者，處5 年以下有
期徒刑。
中華民國刑法第216條
（行使偽造變造或登載不實之文書罪）
行使第210 條至第215 條之文書者，依偽造、變造文書或登載不
實事項或使登載不實事項之規定處斷。
中華民國刑法第339 條
（普通詐欺罪）
意圖為自己或第三人不法之所有，以詐術使人將本人或第三人之
物交付者，處5 年以下有期徒刑、拘役或科或併科1 千元以下罰
金。
以前項方法得財產上不法之利益或使第三人得之者，亦同。
前二項之未遂犯罰之。
中華民國刑法第339條之2
（違法由自動付款設備取得他人之物之處罰）
意圖為自己或第三人不法之所有，以不正方法由自動付款設備取
得他人之物者，處3 年以下有期徒刑、拘役或1 萬元以下罰金。
以前項方法得財產上不法之利益或使第三人得之者，亦同。
